【裁判字號】    98,易,586
【裁判日期】    981030
【裁判案由】    重利
【裁判全文】
臺灣嘉義地方法院刑事判決               98年度易字第586號
公  訴  人  臺灣嘉義地方法院檢察署檢察官
被      告  丁○○
                      8號
                    （現於臺灣嘉義監獄鹿草分監執行中）
上列被告因重利案件，經檢察官提起公訴（九十八年度偵字第二
六四號），被告於準備程序中就被訴事實為有罪之陳述，經本院
裁定改依簡式程序審理，判決如下：
    主  文
丁○○連續犯重利罪，處有期徒刑壹年，減為有期徒刑陸月，如
易科罰金，以銀元參佰元折算壹日。又犯重利罪貳罪，各處有期
徒刑伍月，如易科罰金，均以新臺幣壹仟元折算壹日，均減為有
期徒刑貳月又拾伍日，如易科罰金，均以新臺幣壹仟元折算壹日
。應執行有期徒刑拾月，如易科罰金，以銀元參佰元折算壹日。
    犯 罪 事 實
一、丁○○明知如附表所示癸○○、壬○○、甲○○、庚○○、
    乙○○、戊○○、辛○○、己○○、丙○○等人急需用錢紓
    困，竟基於乘他人急迫貸以金錢而取得與原本顯不相當重利
    之概括犯意（九十五年六月三十日以前部分）及乘他人急迫
    貸以金錢而取得與原本顯不相當重利之犯意，趁如附表所示
    者急需現金週轉之際，於附表所示之時、地，各貸與如附表
    所示之款項，並以如附表利息欄所示之利率計算利息，並要
    求癸○○等人提供其如附表擔保物品欄所示之物作為擔保，
    以此方式取得與原本顯不相當之重利。嗣於九十七年三月三
    十一日十五時，為警持搜索票至嘉義市○○路五六二巷九樓
    之八搜索，扣得癸○○等人所有之證件及所簽發之本票，始
    查悉上情。
二、案經嘉義市政府警察局移請臺灣嘉義地方法院檢察署檢察官
    偵查起訴。
    理  由
一、訊據被告丁○○對於上開犯罪事實迭於警詢時、偵查中及本
    院審理時均坦承不諱，核與證人癸○○、壬○○、甲○○、
    庚○○、乙○○、戊○○、辛○○、己○○、丙○○警詢時
    及偵查中證詞相符，並有本院九十七年度聲搜字第四０一號
    搜索票、嘉義市政府警察局搜索扣押筆錄、扣押物品收據、
    扣押物品目錄表各乙份、贓物認領保管單六份、證人壬○○
    、甲○○、乙○○身分證影本各一紙、證人壬○○、甲○○
    簽發之本票影本各二紙、庚○○簽發之本票影本、薪資袋影
    本、證人戊○○簽發之本票影本五紙、薪資袋影本、證人辛○○簽發之本票、健保卡影本一紙、薪資袋影本、證人乙○○簽發之本票影本一紙、福全郵局明信片影本一紙、證人癸○○簽發之本票影本二紙、身分證、健保卡影本各乙紙、借
    據、戶口名簿影本各乙紙、證人己○○簽發之本票影本四紙
    、第一銀行支票一紙、薪資袋影本、證人丙○○簽發之本票
    影本、駕照影本各乙紙、薪資袋影本附卷可佐，均足徵被告
    上開自白確與事實相符，應堪採信。是本件事證明確，被告
    上開犯行至堪認定，應依法論科。
二、核被告所為，均係犯刑法第三百四十四條之重利罪。按刑法
    第二條第一項規定：「行為後法律有變更者，適用行為時之
    法律。但行為後之法律有利於行為人者，適用最有利於行為
    人之法律」。而「裁判確定前犯數罪，其中一罪在新法施行
    前者，亦同（即應為新舊法比較）。」最高法院九十五年五
    月二十三日第八次刑事庭會議決議可資參照。查：
  （一）關於罰金刑貨幣單位由銀元修正為新臺幣之法律適用，
        因九十五年七月一日修正公布施行之刑法施行法第一條
        之一增訂「（第一項）中華民國九十四年一月七日刑法
        修正施行後，刑法分則編所定罰金之貨幣單位為新臺幣
        。（第二項）九十四年一月七日刑法修正時，刑法分則
        編未修正之條文定有罰金者，自九十四年一月七日刑法
        修正施行後，就其所定數額提高為三十倍。但七十二年
        六月二十六日至九十四年一月七日新增或修正之條文，
        就其所定數額提高為三倍」。而刑法第三百四十四條自
        七十二年六月二十六日（即罰金罰鍰提高標準條例修正
        公布日）迄今未修正，其罰金之法定刑為「一千元」（
        貨幣單位為「銀元」），再依罰金罰鍰提高標準條例第
        一條前段規定罰金刑提高十倍為「銀元一萬元」，依現
        行法規所定貨幣單位折算新台幣條例規定折算為「新臺
        幣三萬元」；又於刑法施行法第一條之一施行日（即九
        十五年七月一日）後，刑法所定罰金之貨幣單位改為「
        新臺幣」，就其所定數額提高三十倍，亦為「新臺幣三
        萬元」，是刑法施行法第一條之一施行後，罰金刑貨幣
        單位雖有「新臺幣」之更異，惟適用結果之罰金額度則
        無二致，就罰金法定刑提高之「刑罰權規範內容」並無
        利或不利變更，自不生新舊法之比較問題，應適用刑法
        施行法第一條之一規定。
  （二）被告於如附表 1至編號12所示行為後，刑法第三十三條
        第五款已有修正，修正前刑法第三十三條第五款規定「
        罰金：一元以上」，而修正後該款則規定「罰金：新臺
        幣一千元以上，以百元計算之」，致刑法法定本刑中列
        有罰金刑者，其罰金刑部分刑度有加重之情形，應依新
        刑法第二條第一項前段之規定，適用行為時法（最高法
        院九十五年第八次刑事庭決議參照）。
  （三）被告如附表編號 1至編號12所示行為時之易科罰金折算
        標準，依修正前刑法第四十一條第一項前段規定：「犯
        最重本刑為五年以下有期徒刑以下之刑之罪，而受六個
        月以下有期徒刑或拘役之宣告，因身體、教育、職業、
        家庭之關係或其他正當事由，執行顯有困難者，得以一
        元以上三元以下折算一日，易科罰金。」及修正前罰金
        罰鍰提高標準條例第二條前段（現已刪除）規定，就其
        原定數額提高為一百倍折算一日，應以銀元三百元折算
        一日，經折算為新臺幣後，應以新臺幣九百元折算為一
        日。惟九十五年七月一日修正公布施行之刑法第四十一
        條第一項前段規定：「犯最重本刑為五年以下有期徒刑
        以下之刑之罪，而受六個月以下有期徒刑或拘役之宣告
        者，得以新臺幣一千元、二千元或三千元折算一日，易
        科罰金。」比較修正前後之易科罰金折算標準，以九十
        五年七月一日修正公布施行前之規定，較有利於被告，
        依刑法第二條第一項前段之規定，如附表編號 1至編號
        12所示部分應適用修正前刑法第四十一條第一項前段規
        定，定其折算標準。
  （四）被告如附表編號 1至編號12所示行為後，刑法第五十六
        條連續犯之規定，業於九十五年七月一日刪除並施行，
        被告修正施行前犯行，因行為後連續犯規定廢止，影響
        刑罰利或不利法律效果，屬法律變更，依新法第二條第
        一項前段規定比較新、舊法結果，應適用較有利於被告
        之行為時舊法論以連續犯。本件被告上開如附表編號 1
        至編號12所示各次重利行為，時間均緊接，犯罪構成要
        件均相同，顯係基於概括犯意為之，均為連續犯，應依
        廢止前刑法第五十六條規定，論以一罪，並均加重其刑
        。如附表編號13、14所示行為係發生在九十五年七月一
        日修正施行後，自均不能與上開犯行論以連續犯，應分
        論併罰；至檢察官認如附表所示各次行為均應分論併罰
        ，容有未洽，附此敘明。
  （五）被告如附表編號 1至編號12所示犯行，係上開修正刑法
        施行前所為，其餘部分犯行，係新法施行後所為，揆諸
        上開說明，定應執行刑時，仍應比較新舊法。修正前刑
        法第五十一條第五款原規定多數有期徒刑合併應執行之
        刑不得逾二十年，刑法九十五年七月一日修正施行後，
        提高合併應執行之最高度刑期為三十年，又定執行刑為
        科刑事項，影響及行為人刑罰法律效果，自有就新舊法
        比較必要（最高法院九十五年第八次刑事庭會議決議參
        照），比較修正前後規定之結果，以行為時之舊法有利
        於被告，應依新法第二條第一項前段規定，適用修正前
        刑法第五十一條第五款定其應執行之刑。至「易科罰金
        之折算標準、易服勞役之折算標準及期限，新法施行後
        ，應依新法第二條第一項之規定，適用最有利於行為人
        之法律」，得分別適用新舊法（臺灣高等法院暨所屬法
        院九十五年法律座談會刑事類提案第三號、最高法院九
        十五年度臺上字第五一二五號、第五三四三號判決參照
        ）。查被告所犯上開各罪，其中附表編號 1至編號12既
        係在新法施行以前所犯，於新法施行後，就減刑後合併
        定刑之易刑處分，仍應併為新舊法律之比較適用。則易
        科罰金之折算標準依修正前刑法第四十一條第一項前段
        、修正前罰金罰鍰提高標準條例第二條（現已刪除），
        以銀元三百元即新臺幣九百元折算一日，修正後提高為
        以新臺幣一千元、二千元或三千元折算一日，經比較新
        舊法，以行為時之舊法有利於被告。故被告上開各罪定
        應執行刑後，應依修正前刑法第四十一條第一項前段及
        修正前罰金罰鍰提高標準條例第二條規定，就所定應執
        行刑，諭知如主文所示之易科罰金折算標準。
三、爰審酌被告前有違反槍砲彈藥刀械管制條例前科之素行，國
    中畢業之智識程度，利用他人急迫，貸予金錢而收取重利之
    犯罪手段，其所收取與原本顯不相當之重利金額，並考量其
    犯罪後能坦承犯行，態度良好等一切情狀，分別量處如主文
    所示之刑，並均諭知易科罰金之折算，以資懲儆。又被告如
    附表所示犯罪時間，均在九十六年四月二十四日以前，復無
    不得減刑之例外情形，均合於中華民國九十六年罪犯減刑條
    例第二條第一項第三款之規定，爰依上開條例減其宣告刑二
    分之一，並均諭知易科罰金之折算標準，再定其應執行刑，
    並諭知易科罰金之折算標準。至另扣案之被害人證件正本僅
    係被害人交付予被告作為擔保之用，並非被告所有；其餘物
    品則均非屬違禁物，且未據檢察官聲請沒收，均不予宣告沒
    收，附此敘明。
據上論斷，依刑事訴訟法第二百七十三條之一第一項、第二百九
十九條第一項前段，刑法第二條第一項前段、第五十六條（廢止
前）、第三百四十四條、第四十一條第一項前段（修正前）、第
四十一條第一項前段（修正後）、第五十一條第五款（修正前）
，中華民國九十六年罪犯減刑條例第二條第一項第三款、第七條
、第九條、第十條第一項，刑法施行法第一條之一第一項、第二
項前段，罰金罰鍰提高標準條例第二條（廢止前），判決如主文
。
本案經檢察官李志明到庭執行職務。
中    華    民    國    98    年    10    月    30    日
                  刑事第五庭  法  官  曾宏揚
以上正本證明與原本無異。
如不服本判決應於收受判決後10日內向本院提出上訴書狀，並應
敘述具體理由；其未敘述上訴理由者，應於上訴期間屆滿後20日
內向本院補提理由書（均須按他造當事人之人數附繕本）「切勿
逕送上級法院」。告訴人或被害人如對於本判決不服者，應具備
理由請求檢察官上訴，其上訴期間之計算係以檢察官收受判決正
本之日期為準。
中    華    民    國    98    年    10    月    30    日
                              書記官  陳慶昀
附錄論罪法條全文：
中華民國刑法第344條（重利罪）
乘他人急迫、輕率或無經驗貸以金錢或其他物品，而取得與原本
顯不相當之重利者，處1 年以下有期徒刑、拘役或科或併科1 千
元以下罰金。
附表：
┌──┬──────┬──────┬───┬─────┬────────┬────────┐
│編號│借款日期    │借款地點    │被害人│ 借款金額 │還款及計息方式  │提供之擔保物品  │
│    │（民國）    │            │      │（新臺幣）│                │                │
├──┼──────┼──────┼───┼─────┼────────┼────────┤
│1   │94年8月3日  │嘉義市東區文│癸○○│借款20000 │每10日1期，每期 │癸○○簽發票面金│
│    │            │化中心前    │      │元，實借得│利息4000元，首期│額60000元之本票1│
│    │            │            │      │16000元。 │利息預扣4000元。│張。            │
├──┼──────┼──────┼───┼─────┼────────┼────────┤
│2   │94年8月17日 │同上        │同上  │借款10000 │每10日1期，每期 │癸○○簽發票面金│
│    │            │            │      │元，實借得│利息2000元，首期│額20000元之本票1│
│    │            │            │      │8000元。  │利息預扣2000元。│張。            │
├──┼──────┼──────┼───┼─────┼────────┼────────┤
│3   │94年9月14日 │嘉義市○○路│壬○○│借款25000 │每10日1期，每期 │壬○○簽發票面金│
│    │            │圓環土地銀行│      │元，實借得│利息2500元，首期│額50000元之本票1│
│    │            │前          │      │22500元。 │利息預扣2500元。│張。            │
├──┼──────┼──────┼───┼─────┼────────┼────────┤
│4   │94年9月22日 │同上        │同上  │借款15000 │每10日1期，每期 │壬○○簽發票面金│
│    │            │            │      │元，實借得│利息1500元，首期│額30000元之本票1│
│    │            │            │      │13500元。 │利息預扣1500元。│張。            │
├──┼──────┼──────┼───┼─────┼────────┼────────┤
│    │94年12月1日 │嘉義縣中埔鄉│甲○○│借款20000 │每日1期，每期利 │甲○○簽發票面金│
│5   │            │和睦村中華路│      │元，實借得│息1000元，首期利│額20000元之本票1│
│    │            │5段邁阿密汽 │      │14500元。 │息預扣5500元。  │張、身分證正本。│
│    │            │車旅館前    │      │          │                │                │
├──┼──────┼──────┼───┼─────┼────────┼────────┤
│    │94年12月16日│同上        │同上  │借款30000 │每10日1期，每期 │甲○○簽發票面金│
│6   │            │            │      │元，實借得│利息1000元，首期│額30000元之本票1│
│    │            │            │      │23000元。 │利息預扣7000元。│張。            │
├──┼──────┼──────┼───┼─────┼────────┼────────┤
│    │            │嘉義縣中埔鄉│庚○○│借款30000 │每日1期，每期利 │庚○○簽發票面金│
│7   │94年12月22日│和睦村中華路│      │元，實借得│息1000元，首期利│額30000元之本票1│
│    │            │仁友醫院前  │      │28000元。 │息預扣2000元。  │張。            │
├──┼──────┼──────┼───┼─────┼────────┼────────┤
│8   │95年1月間   │嘉義市○○路│乙○○│借款30000 │每日1期，每期利 │乙○○簽發票面金│
│    │            │港坪公園    │      │元，實借得│息1000元，首期利│額30000元之本票1│
│    │            │            │      │24000元。 │息預扣6000元。  │張、身分證正本  │
├──┼──────┼──────┼───┼─────┼────────┼────────┤
│9   │95年4月15日 │同上        │同上  │同上      │同上            │同上            │
│    │            │            │      │          │                │                │
│    │            │            │      │          │                │                │
├──┼──────┼──────┼───┼─────┼────────┼────────┤
│10  │95年4月20日 │嘉義市○○路│辛○○│借款30000 │每10日1期，每期 │辛○○簽發票面金│
│    │            │可利亞火鍋店│      │元，實借得│利息4500元，首期│額30000元之本票1│
│    │            │前          │      │25500元。 │利息預扣4500元。│張、健保卡正本。│
├──┼──────┼──────┼───┼─────┼────────┼────────┤
│11  │95年3月9日至│嘉義縣中埔鄉│戊○○│3次借款共 │每日1期，每期利 │戊○○簽發票面金│
│    │至同年6月9日│和睦村中華路│      │110000元，│息1000元，首期利│額110000元之本票│
│    │            │5段邁阿密汽 │      │實借得    │息預扣16000元。 │共3張。         │
│    │            │車旅館前    │      │94000元。 │                │                │
├──┼──────┼──────┼───┼─────┼────────┼────────┤
│12  │95年6月間   │嘉義市西區友│己○○│借款150000│每月1期，每期利 │己○○簽發票面金│
│    │            │愛路與龍江街│      │元，實借得│息30000元，首期 │額300000元之本票│
│    │            │口          │      │12000元。 │預扣利息30000元 │1張。           │
│    │            │            │      │          │。              │                │
├──┼──────┼──────┼───┼─────┼────────┼────────┤
│13  │95年7月10日 │同上        │同上  │同上      │同上            │己○○簽發票面金│
│    │            │            │      │          │                │額150000元之支票│
│    │            │            │      │          │                │1張。           │
├──┼──────┼──────┼───┼─────┼────────┼────────┤
│14  │95年7月10日 │嘉義縣中埔鄉│丙○○│借款20000 │每日1期，每期利 │丙○○簽發票面金│
│    │            │和睦村中華路│      │元，實借得│息及本金須繳1000│額20000元之本票 │
│    │            │5段邁阿密汽 │      │17000元。 │元，首期利息預扣│1張。           │
│    │            │車旅館前    │      │          │3000元，共繳24期│                │
│    │            │            │      │          │。              │                │
└──┴──────┴──────┴───┴─────┴────────┴────────┘


司法院資訊處製作；財團法人民間司法改革基金會備份。
